ACORDAO-COMPLETO-2341022

ACÓRDÃO 3014/2019 ATA 10/2019 - PRIMEIRA CÂMARA

Vistos, relatados e discutidos os presentes autos de tomada de contas especial instaurada pelo Instituto Nacional de Colonização e Reforma Agrária - Incra, em desfavor do Sr. José Juraci Linhares de Lima, exPrefeito do Município de Garrafão do Norte/PA, diante da não aprovação das prestações de contas dos Convênios 40000/2005 e 14000/2006, firmados para abertura e recuperação de, respectivamente, 7,8 km e 25,5 km de estradas vicinais no Projeto de Assentamento de Reforma Agrária denominado PA Arapuã Simeira,
ACORDAM os Ministros do Tribunal de Contas da União, reunidos em sessão da Primeira Câmara, ante as razões expostas pelo Relator, em:
9.1. rejeitar as alegações de defesa apresentadas pelo Sr. José Juraci Linhares de Lima (CPF XXX.095.142-XX) e pelo Município de Garrafão do Norte/PA (CNPF 22.980.940/0001-27) ;
9.2. fixar novo e improrrogável prazo de quinze dias, a contar da notificação, com fundamento no art. 12, §§ 1º e 2º, da Lei 8.443/1992 e art. 202, §§ 2º e 3º, do Regimento Interno do TCU, para que o Município de Garrafão do Norte/PA (CNPF 22.980.940/0001-27) efetue, e comprove perante este Tribunal, o recolhimento da quantia a seguir especificada aos cofres do Instituto Nacional de Colonização e Reforma Agrária - Incra, atualizada monetariamente a partir da data indicada até a data do efetivo recolhimento, na forma prevista na legislação em vigor:
	VALOR ORIGINAL (R$) 
	DATA DA OCORRÊNCIA

	15.110,40
	30/10/2006

9.3. com fundamento nos arts. 1º, inciso I, 16, inciso III, alínea "c", da Lei 8.443/1992 c/c os arts. 19 e 23, inciso III, da mesma lei, e com os arts. 1º, inciso I, 209, inciso III, 210 e 214, inciso III, do Regimento Interno do TCU, julgar irregulares as contas do Sr. José Juraci Linhares de Lima (CPF XXX.095.142-XX) , condenando-o ao pagamento das quantias a seguir especificadas, com a fixação do prazo de quinze dias, a contar da notificação, para comprovar, perante este Tribunal (art. 214, inciso III, alínea "a", do Regimento Interno) , o recolhimento da dívida aos cofres do Instituto Nacional de Colonização e Reforma Agrária - Incra, atualizada monetariamente e acrescida dos juros de mora, calculados a partir das datas discriminadas, até a data do recolhimento, na forma prevista na legislação em vigor:
	VALOR ORIGINAL (R$) 
	DATA DA OCORRÊNCIA

	166.666,67
	30/6/2006

	7.250,00
	13/9/2006

	166.666,67
	27/9/2006

	166.666,67
	21/12/2006

9.4. autorizar, desde logo, nos termos do art. 28, inciso II, da Lei 8.443/1992, a cobrança judicial da dívida, caso não atendida a notificação; 
9.5. dar ciência deste acórdão ao Município de Garrafão do Norte/PA, informando-lhe que a liquidação tempestiva do débito atualizado monetariamente sanará o processo e permitirá que as respectivas contas sejam julgadas regulares com ressalva, dando-lhe quitação, nos termos dos arts. 12, § 2º, da Lei 8.443/1992 e 202, § 4º, do Regimento Interno do Tribunal, ao passo que a ausência dessa liquidação tempestiva levará ao julgamento pela irregularidade das contas, com imputação de débito a ser atualizado monetariamente, acrescido de juros moratórios; e
9.6. dar ciência da presente deliberação à Procuradoria da República no Estado do Pará, nos termos do § 3º do art. 16 da Lei 8.443/1992 c/c o § 7º do art. 209 do Regimento Interno do TCU, para adoção das medidas que entender cabíveis.

Tomada de contas especial instaurada pelo Incra em desfavor do ex-prefeito de Garrafão do Norte/PA (gestão 2005-2008), diante da não aprovação da prestação de contas de convênios que tinham por objeto, naquele município: a) a execução de obras de infraestrutura destinada à recuperação de 25,5 (vinte e cinco) km de estradas vicinais, localizadas no Projeto de Assentamento de Reforma Agrária denominado PA Arapuã Simeira e b) a execução de obras de infraestrutura destinadas à abertura e recuperação de 7,8 km de estradas vicinais, no Projeto de Assentamento Arapuã Simeira.

Primeira Câmara

Município de Garrafão do Norte/PA.

3. Responsáveis: José Juraci Linhares de Lima (CPF XXX.095.142-XX) e Município de Garrafão do Norte/PA (CNPF 22.980.940/0001-27).

13.1. Ministros presentes: Walton Alencar Rodrigues (Presidente) e Vital do Rêgo.
13.2. Ministro-Substituto convocado: André Luís de Carvalho.
13.3. Ministros-Substitutos presentes: Augusto Sherman Cavalcanti (Relator) e Weder de Oliveira.

ACORDAO-COMPLETO-2377915

Acórdão de Relação 12276/2019 - Primeira Câmara

Acórdão de Relação

AUGUSTO SHERMAN

Adoto, como relatório, a instrução elaborada no âmbito da Secretaria de Controle Externo de tomada de contas especial, que contou com a anuência dos dirigentes da unidade técnica e da Procuradora-Geral, Drª Cristina Machado da Costa e Silva (peças 14-17) :
"INTRODUÇÃO
Trata-se de Tomada de Contas Especial instaurada pelo Instituto Nacional de Colonização e Reforma Agrária - Incra, em desfavor do Sr. José Juraci Linhares de Lima, exPrefeito Municipal de Garrafão do Norte/PA (gestão 2005-2008) , diante da não aprovação da prestação de contas dos convênios nº 14000/2006 e 40000/2005 (peça 1, p.36-40 e 132-138) , firmados entre o Incra e a Prefeitura Municipal de Garrafão do Norte/PA. 
O Convênio 14000/2006 tinha por objeto a execução de obras de infraestrutura destinada à recuperação de 25,5 (vinte e cinco) km de estradas vicinais, localizadas no Projeto de Assentamento de Reforma Agrária denominado PA Arapuã Simeira no Município de Garrafão do Norte/PA. O Convênio 40000/2005 tinha por objeto a execução de obras de infraestrutura destinadas à abertura e recuperação de 7,8 km de estradas vicinais, no Projeto de Assentamento Arapuã Simeira, também no Município de Garrafão do Norte/PA.
HISTÓRICO 
O Convênio 14000/2006 (peça 1, p.36-40) foi firmado em 21/6/2006 pelo valor de R$ 550.000,00, sendo R$ 500.000,00 recursos federais e R$ 50.000,00 a contrapartida. O prazo de vigência foi fixado em 150 (cento e cinquenta) dias, a contar da publicação no DOU, sendo prorrogado, mediante Termo Aditivo, até 30/12/2006 (peça 1, p.42) . Os recursos federais foram liberados em 30/6/2006, 27/9/2006 e 21/12/2006, mediante as Ordens Bancárias 2006OB901278, 2006OB902426 e 2006OB904026, nos valores de R$ 166.666,67, R$ 166.666,67 e R$ 166.666,67 (peça 1, p.44-45 e peça 2, p.34) . 
O objeto foi fiscalizado pelo Incra consoante Relatório de Vistoria Técnica de 5/12/2006 (peça 1, p.51) . A vistoria confirmou que todos os serviços foram executados de acordo com as especificações técnicas, sendo realizado o equivalente a 108,01% do valor do convênio, ou seja, 8,01% acima do previsto (R$ 594.052,46) , segundo planilha à peça 1, p. 52-53. De acordo com a vistoria, as obras foram todas concluídas, sendo executados serviços acima do valor aprovado na primeira parcela, o que deu direito à proponente de receber a terceira parcela e, portanto, a integralidade dos recursos, conforme cláusula sexta. 
Em 4/10/2007 o Incra procedeu à análise financeira (peça 1, p.58-60) , constatando impropriedades, sendo enviado ao responsável o Ofício 1899 de 16/10/2007 (peça 1, p.62) . Em 22/6/2009 nova análise foi efetuada, consoante os Ofícios nº 1417 de 6/7/2009 e 1770 de 31/8/2009 (peça 1, p.67 e 68) , solicitando-se medidas corretivas. Consta à peça 1, p. 69-70, nova análise, com envio à Prefeitura do Ofício 1796/2011, retratando pendências. Em 8/11/2012, foi elaborado Relatório Preliminar (peça 1, p.77-82) , sendo encaminhado ao responsável e à Prefeitura os Ofícios nº 1337 e 1338/2012 (peça 1, p.85-87) , comunicando a instauração de TCE. Em 16/9/2015, as comunicações foram reiteradas, segundo os Ofícios nº 624 e 628/2015 (peça 1, p.113-114) . 
À peça 1, p.94, consta Parecer do Incra, datado de 14/9/2015, informando que, em relação à contrapartida, apurou-se uma execução de R$ 48.250,00, cabendo a restituição de R$ 1.750,00. No documento, há observação de que as notas fiscais nº 0076/0077/0079/0081, emitidas pela empresa Giamebil Comércio, Serviços, Engenharia & Projetos Ltda., estavam com data de emissão bem superior à data limite. Em relação ao saldo de R$ 297,00 na conta bancária, verificou-se que até 31/12/2006 não havia sido recolhido. Também não foi providenciada a aplicação financeira de R$ 166.666,67, no período de 5/7 a 4/8/2006, o que teria gerado rendimento de R$ 2.029,69. Por último, o Incra expôs a realização de despesa indevida com tarifa bancária em 30/11/2006 no valor de R$ 3,00. 
O segundo convênio (40000/2005) à peça 1, p. 132-138 foi firmado em 22/12/2005 pelo valor de R$ 286.719,46, sendo R$ 258.047,51 recursos federais e R$ 28.671,95 a contrapartida. O prazo de vigência foi fixado em 120 (cento e vinte) dias, a contar da publicação no DOU, sendo posteriormente prorrogado até 30/10/2006 (peça 1, p.148-149) . Os recursos federais foram liberados em 26/1/2006 e 13/9/2006, mediante as Ordens Bancárias 2006OB900027 e 2006OB902199 no valor de R$ 143.359,73 cada (peça 1, p.146 e 162) . 
O objeto foi fiscalizado pelo órgão concedente, consoante Relatório de Vistoria Técnica de 8/11/2006 (peça 1, p.163-170) , o qual confirmou que os serviços foram todos executados, de acordo com as especificações técnicas, no trecho compreendido entre as comunidades da Simeira até o Trapiche, totalizando 7,8 km, sendo exarados em 9/10/2006 e 29/12/2006 Termos de Recebimento e Termo de Aceitação Definitiva de Obras e/ou Serviços (peça 1, p.171-172) .
À peça 1, p.173-175, consta análise financeira, sendo diligenciado o responsável, mediante o Ofício 1898/2007 de 18/10/2007 (peça 1, p.176) para regularização de pendências. À peça 1, p.185-188, apurou-se que as despesas totalizaram R$ 300.980,33, sendo R$ 293.712,43 segundo o plano de trabalho e projeto básico, e R$ 7.467,60 despesas não previstas, executadas em desacordo com a norma, tais como gêneros alimentícios e tarifa bancária. O saldo da conta bancária em 6/12/2006, no total de R$ 39,13, também não foi recolhido. Não houve, ainda, aplicação financeira do valor de R$ 2.056,73 de 17/2/2006 a 6/12/2006, o que teria gerado um rendimento de R$ 124,50. 
À peça 1, p. 212, verifica-se o envio pelo Incra dos Ofícios nº 627 e 629 de 16/9/2015 ao responsável e à Prefeitura, solicitando providências. À peça 2, p.5-24, constam defesas, acompanhadas de notas fiscais e fotografias. 
O Relatório de TCE 3/2015 datado de 6/11/2015, à peça 2, p. 34-49, concluiu pela impugnação do total repassado no Convênio 14000/2006, com dano ao erário no valor de R$ 500.000,00, e impugnação parcial do valor repassado no Convênio 40000/2005, com dano ao erário no valor de R$ 51.174,45, imputando responsabilidade ao Sr. José Juraci Linhares de Lima, exPrefeito Municipal de Garrafão do Norte/PA. 
O Relatório de Auditoria 17/2017 de 1/6/2017 da Controladoria Geral da União (peça 2, p.69-75) chegou às mesmas conclusões. Após serem emitidos o Certificado de Auditoria, o Parecer do Dirigente e o Pronunciamento Ministerial (peça 2, p.76-78) , com opinião pela irregularidade das contas, o processo foi remetido a este Tribunal.
Em análise à peça 5, a Secex/TCE constatou que não houve transcurso de mais de dez anos desde o fato gerador das respectivas avenças, sem que tenha havido notificações ao responsável pela autoridade administrativa federal (art. 6º, inciso II, c/c art. 19 da IN TCU 71/2012, modificada pela IN TCU 76/2016) , uma vez que as verbas foram transferidas a partir de 30/6/2006 e 26/1/2006, respectivamente, sendo encaminhadas notificações mediante os Ofícios nº 627 e 629 de 16/9/2015 (peça 1, p.211-212) , comprovando-se o recebimento pela apresentação de alegações de defesa (peça 2, p.5-24) . Verificou a Unidade Técnica, ainda, que o valor somado e atualizado dos débitos (sem juros) em 1/1/2017, era superior a R$ 100.000,00, na forma estabelecida pelos art. 6º, Inciso I, e art. 19 da IN TCU 71/2012, modificada pela IN TCU 76/2016, estando a TCE devidamente constituída e em condições de ser instruída. Em consulta aos sistemas do Tribunal, apurou-se que tramitam outros processos de TCE em aberto contra o responsável (TCProcesso 015.457/2017-6 e o TCProcesso 017.011/2017-5) , relativos a convênios federais. 
No exame técnico, apontou-se que, em que pesem as vistorias realizadas terem confirmado que todas as metas e etapas de ambos os convênios foram concluídas, não foi comprovada a boa e regular aplicação dos recursos, considerando a não aprovação das prestações de contas. Foram apresentadas justificativas pelo Sr. José Juraci Linhares de Lima, exPrefeito Municipal de Garrafão do Norte/PA, ainda em 2007, conforme peça 2, p.5-24, no entanto, consoante o Relatório de TCE à peça 2, p. 34-49, não houve acolhimento. 
Em relação ao Convênio 14000/2006, consignou a instrução de peça 5 que os motivos para a instauração da TCE eram, considerando a Portaria Interministerial MPOG/MF/CGU 507/2011, o não recolhimento do saldo final do convênio, no valor de R$ 297,00 (art. 82, §1°, inciso II, alínea 'g') , a não aplicação de R$ 1.750,00 em contrapartida (art. 82, §1º, inciso II, alínea 'd') , rendimentos financeiros não auferidos de R$ 2.029,69 (art. 82, §1°, inciso II, alínea 'f') , tarifa bancária indevida de R$ 3,00 (art. 82, §1°, inciso II, alínea 'c') e notas fiscais emitidas com prazo de validade vencido em um total de R$ 548.250,00 (art. 82, §1°, inciso II, alínea 'g') .
Destacou-se que o principal entrave para a aprovação das contas foi a questão das notas fiscais, pois, em que pese o exPrefeito ter apresentado novas notas revalidando as antigas, o Incra considerou a descrição muito genérica, sem mencionar os custos unitários e sem boletins de medição. Como exemplo, citou-se a descrição em uma das notas que diz: 'Adiantamento de 30,30% do contrato 041/2006 - PMGN convênio 14.000/2006'. Pelo exposto, sugeriu-se a impugnação do total repassado, uma vez que não houve comprovação dos serviços realizados, entendendo-se que deveriam ser desconsiderados os demais débitos, de modo a não caracterizar bis in idem na cobrança de valores. 
Quanto ao Convênio 40000/2005, consignou-se à peça 5 que os motivos para a instauração da TCE eram, considerando a Portaria Interministerial MPOG/MF/CGU 507/2011, o repasse a maior pela União de R$ 28.671,95 (art. 82, §1°, inciso II, alínea 'c') , contrapartida não aplicada no valor de R$ 14.171,95 (art. 82, §1°, inciso II, alínea 'd') , despesas não previstas com a aquisição de alimentos no valor de R$ 7.450,00 (art. 82, §1°, inciso II, alínea 'b') , e tarifa bancária indevida no valor de R$ 17,60 (art. 82, §1°, inciso II, alínea 'c') . 
Quanto ao valor repassado a maior pela União de R$ 28.671,95, de fato, apurou-se que houve equívoco na elaboração do Termo de Convênio quanto à segunda parcela dos recursos, sendo retificada a cláusula quinta do ajuste por meio de aditivo celebrado em 19/5/2006 (peça 1, 148-149) . No entanto, mesmo com a correção, a segunda parcela foi repassada a maior em um montante de R$ 28.671,95, e os recursos foram realizados, cabendo, portanto, a devolução. 
Por outro lado, com relação à contrapartida a menor ofertada pelo Município de R$ 14.500,00, entendeu-se que se o Município devolvesse o valor repassado indevidamente (R$ 28.671,95) , assumiria, ao final, R$ 14.500,00 a mais em contrapartida do que o previsto, concluindo-se não ser possível exigir mais valores, de forma a não caracterizar bis in idem na cobrança. 
No que tange ao saldo bancário de R$ 39,13, assim como a aplicação financeira não realizada, entendeu-se que poderiam ser desconsiderados, caso houvesse a devolução de R$ 28.671,95 à União. O mesmo se concluiu em relação aos valores devidos de R$ 7.450,00 e R$ 17,60, oriundos de despesas com alimentação e tarifas bancárias, que poderiam ser consideradas despesas municipais, com a devolução do valor repassado a mais (R$ 28.671,95) , eis que a contrapartida seria bem superior.
Ao final, concluiu-se pela responsabilização do Sr. José Juraci Linhares de Lima, exPrefeito Municipal de Garrafão do Norte/PA, em razão da não comprovação da boa e regular aplicação dos recursos de ambos os convênios, com imputação de débito pela totalidade do repasse (R$ 500.000,00) no primeiro ajuste (14.000/2006) , além de débito pelo valor repassado a maior (R$ 28.671,95) no segundo ajuste (40.000/2005) , entendendo-se pela responsabilização solidária do Município de Garrafão do Norte/PA, uma vez que foram constatados indícios de que o ente federativo se beneficiou da aplicação irregular dos recursos, nos termos da Decisão Normativa 57/2004 do TCU. 
Em pronunciamento à peça 6, quanto ao Convênio 40000/2005, o Diretor da 3ª DT entendeu que os cálculos do débito eram diversos dos indicados pelo Auditor, sendo a situação prevista para o referido convênio a da tabela abaixo:
	Termo aditivo ao convênio (peça 1, p. 151) 

		Parcela 1
	Parcela 2
	Total
	Percentual

	Concedente
	 143.359,73 
	 114.687,78 
	 258.047,51 
	90%

	Convenente
	  14.335,97 
	  14.335,98 
	  28.671,95 
	10%

				 286.719,46 
	
Ao final, após a constatação de erros em repasses e aplicações de contrapartida, além da impugnação de despesas indevidas, restou a seguinte situação:
	Situação final (peça 1, p. 185) 

		Parcela 1
	Parcela 2
	Total
	Percentual

	Concedente
	 143.359,73 
	 143.359,73 
	 286.719,46 
	95%

	Convenente
	  14.300,00 
	     - 
	  14.300,00 
	5%

				 301.019,46 

	Despesas realizadas
			300.980,33
	
	Despesas impugnadas
			7.267,60
	
	Saldo não recolhido
			39,13
	
 No pronunciamento, o Diretor consignou que, segundo o Termo de Convênio e aditivo, a convenente deveria depositar contrapartida no percentual de 10%. Ocorre que depositou no percentual de apenas 5% das despesas realizadas. Como as despesas realizadas, já descontadas as despesas impugnadas, montaram R$ 293.712,73, a contrapartida deveria ter sido de R$ 29.371,27. Como o depósito foi de apenas R$ 14.300,00, faltaram R$ 15.071,27. Neste caso, o cálculo do débito, então, deveria ser efetuado da seguinte forma:
	Despesas impugnadas
	R$ 7.267,60

	Ausência de contrapartida
	R$ 15.071,27

	Saldo não recolhido
	R$ 39,13

	Débito final
	R$ 22.378,00

Ressaltou o Diretor que o débito final também poderia ser calculado subtraindo-se o valor repassado - R$ 286.719,46 - do valor considerado correto na ótica dos recursos federais, ou seja, 90% do valor das despesas - R$ 264.341,46 -, cujo resultado também é R$ 22.378,00.
No que tange ao convênio 14000/2006, o Diretor considerou que a impugnação dos valores se deveu à não aceitação das notas fiscais como idôneas, a comprovar o nexo de causalidade entre os recursos e o objeto. Nesse sentido, entendeu que o município não deveria ser considerado responsável solidário, pois, caso confirmado que não houve nexo entre os recursos e o objeto, necessário concluir que os recursos federais foram desviados, não havendo qualquer benefício por parte da população.
 Com relação ao convênio 40000/2005, ainda, ressaltou o dirigente que o município só deveria ser responsabilizado quanto à contrapartida não aplicada e ao saldo não recolhido. No que se refere às despesas impugnadas, por não constarem do Plano de Trabalho, concluiu que não houve qualquer benefício à população do município, não devendo este ser responsabilizado. Desta forma, o município só responderia solidariamente quanto ao valor de R$ 15.110,40, propondo, por conseguinte, a citação dos responsáveis para apresentação de alegações de defesa e/ou recolhimento dos valores devidos, na forma apresentada na parte final de seu pronunciamento. 
EXAME TÉCNICO
Em cumprimento ao Despacho do Secretário à peça 7, foi promovida a citação do Sr. José Juraci Linhares de Lima, exPrefeito Municipal de Garrafão do Norte/PA (gestão 2005-2008) e do Município de Garrafão do Norte/PA, mediante os Ofícios 0444/2018 e 0445/2018-TCU/SecexTCE, de 28/6/2018 (peças 8 e 9) . Às peças 12 e 13, consta ciência aos Ofícios, tendo as partes apresentado alegações de defesa, conforme documentação integrante das peças 10 e 11. A seguir, passa-se à síntese dos argumentos proferidos e respectiva análise.
Alegações de defesa apresentadas pelo Sr. José Juraci Linhares de Lima, exPrefeito Municipal de Garrafão do Norte/PA (gestão 2005-2008) (síntese dos argumentos à peça 10 e análise) :
de início, destacou o exgestor que a defesa é tempestiva, uma vez que o Ofício do TCU foi recebido em 19/7/2018, contando o prazo de 15 (dez) dias corridos e consecutivos, o qual remete à 3/8/2018, aplicando-se o CPC (art. 184) , que determina a exclusão do primeiro dia e inclusão do último, não iniciando a contagem em dia não útil. 
CONVÊNIO 14000/2006
Os argumentos, em síntese, são os seguintes:
Aceitação das obras, execução a maior e ausência de irregularidades ou má-fé. 
Não há dúvidas quanto à execução das obras, não existindo má-fé na aplicação dos recursos públicos ou irregularidades, devendo os apontamentos ser desconsiderados, eis que sem fundamentos. O Termo de Recebimento atestou a obra devidamente realizada, dentro das especificações exigidas e de acordo com o Plano de Trabalho. Em 10/12/2006, ou seja, 18 (dezoito) dias antes do encerramento do convênio, o técnico Raul Belo Cezar manifestou-se quanto à execução física, com percentual superior ao pactuado (108,01%) , o qual foi confirmado pelo Engenheiro Civil Alex Sandro LE da Conceição, no Relatório de Vistoria Técnica, faltando a última parcela a ser liberada pelo Incra. Sendo alcançados os objetivos, expediu-se Termo de Aceitação dos serviços, que consignou até 90 (noventa) dias de prazo para observações e correções. A execução física foi atingida a contento. 
As notas ficais foram devidamente corrigidas, sendo um dos principais entraves da não aprovação do convênio. Não existem inconsistências ou irregularidades. O mais importante foi o alcance dos objetivos, sendo os recursos devidamente executados e pagos, não existindo dolo ou dano ao erário.
Análise
O fato de o Incra ter atestado a execução física em mais de 100% não exclui as demais irregularidades. Note-se que o débito pelo valor total na TCE deve-se à não comprovação da boa e regular aplicação dos recursos por conta de notas fiscais impugnadas. 
Conforme levantou o Instituto à peça 1, p.57-60, as notas fiscais inicialmente apresentadas possuíam validade até 4/12/2003, sendo o convênio celebrado somente na metade de 2006. No caso, foi o gestor notificado a substituí-las (peça 1, p.62) , no entanto, apresentou notas fiscais com uma descrição muito genérica (peça 2, p.12-15) , sem mencionar os custos unitários e sem boletins de medição. Como citado, uma das notas diz: 'Adiantamento de 30,30% do contrato 041/2006 - PMGN convênio 14.000/2006', sendo que as outras também se referem a adiantamentos. 
Portanto, as notas fiscais não permitiram atestar a execução dos serviços. Saliente-se que as medições de obra é que deveriam identificar o volume de serviços realizados, para a consequente emissão das notas fiscais e respectivos pagamentos, e não o valor dos repasses definir o valor de cada nota fiscal (note-se que há notas fiscais no mesmo valor dos repasses, ou seja, R$ 166.666,67) .
Destarte, nega-se provimento à defesa, com fundamento no art. 70, parágrafo único e art. 71, II da CF/88; art. 63 da Lei 4320/64; art. 93 do Decreto-lei 200/67; art. 82, §1°, inciso II, alíneas 'c' e 'h' da Portaria Interministerial MPOG/MF/CGU n° 507/2011.
Ausência de data / testemunhas no convênio e equívocos na tramitação.
O ajuste foi assinado unicamente pelo Superintendente do Incra e pelo Prefeito, não contendo datas, nem testemunhas, somente possuindo data o Termo Aditivo (execução das obras até 30/12/2006) . Em Parecer da Procuradoria Federal Especializada do Incra, houve equívoco do órgão no trâmite do convênio, bem como no exercício financeiro, comprometendo a análise clara da execução de acordo com o plano de trabalho.
Análise
O convênio foi publicado no Diário Oficial da União em 22/6/2006, e contém informação da data de assinatura em 21/6/2006, conforme peça 1, p.41, sendo o ajuste válido com sua publicação. A questão levantada de trâmites processuais não merece prosperar, eis que a análise a cargo do tomador de contas finalizou-se com o Relatório de TCE 3/2015 datado de 6/11/2015, à peça 2, p. 34-49, o qual contém a apuração dos fatos, a identificação do responsável e a quantificação do dano, conforme exigido pela IN TCU 71/2012, não se acatando os argumentos. 
Nega-se provimento, com fundamento no art. 70, parágrafo único e art. 71, II da CF/88 e art. 93 do Decreto-lei 200/67. 
Não aplicação de recursos no mercado financeiro e atrasos em repasses.
O último repasse ocorreu em 8/11/2006, quando foram pagos débitos e fornecedores, sendo que a suposta conclusão das obras em 19/10/2006 não foi definitiva, o que ocorreu somente em 29/12/2006. Houve pendências financeiras que só foram adimplidas com o repasse total das verbas. O convênio foi prorrogado, gerando dificuldades no encerramento, faltando valores a pagar e prazo para conclusão. O órgão concedente alegando não ter recursos, efetuou o pagamento conforme o aditivo, não sendo aplicados recursos no mercado financeiro porque as verbas não ficavam na conta 24 horas. Havia impossibilidade de aplicação financeira, pois quando saía a ordem bancária, a empreiteira já estava à espera. 
Análise
Quanto à não aplicação financeira, evidenciou-se à peça 1, p. 94 que o valor de R$ 166.666,67 deixou de ser aplicado no período de 5/7/2006 a 4/8/2006, o que teria gerado um rendimento de R$ 2.029,69, ferindo a clausula décima terceira do convênio. Todavia, considerando a impugnação pelo valor total repassado, entendeu-se que deveriam ser desconsiderados os demais débitos, dentre eles, o de aplicação financeira, de modo a não caracterizar bis in idem na cobrança. 
Portanto, desnecessária a apreciação do feito, que não foi considerado para efeito de débito, podendo ser caracterizado como falha formal. 
Prestação de contas apresentada e comprovação da execução físico-financeira.
A análise da prestação de contas foi efetuada pela Superintendência em 10/11/2006, 32 (trinta e dois) dias antes do encerramento do convênio. Em 10/11/2006 foi protocolado o Oficio nº 114/2006, solicitando medição dos serviços executados. Em 17/4/2008, foram protocolados no Incra o Oficio 010/2005, de 10/11/2006, referente à prestação de contas da 3ª parcela, e o Oficio n°037/08-PMGN, com relatório de execução físico-financeiro, além da relação de pagamentos. O Incra poderia e deveria orientar quanto à correta prestação de contas, sendo apresentados os documentos que se consideram suficientes. A atenção maior foi restrita à apresentação do relatório de execução físico-financeiro, eis que o primordial seria o cumprimento do objeto, conforme o Plano de Trabalho.
Análise
A data da última Ordem Bancária foi 21/12/2006. A prorrogação do ajuste operou-se até 30/12/2006, permitindo que a execução físico-financeira fosse realizada até o final deste prazo. O Termo Aditivo, que prorrogou a vigência, foi assinado pelas partes no final de 2006, conforme peça 1, p.42. Findo o prazo do ajuste, caberia a prestação de contas, a ser apresentada 60 dias após, conforme estabeleceu a cláusula nona. 
A convenente não apresentou relatórios parciais mensais sobre a execução físico-financeira, em atendimento à cláusula nona, não cumprindo o prazo de prestação de contas final descrito no mesmo dispositivo, constando que as contas somente foram apresentadas em 6/6/2007, conforme informação à peça 1, p.78, item 8, 'e'. 
Por todo o exposto, nega-se provimento à defesa, com fundamento no art. 70, parágrafo único e art. 71, II da CF/88; art. 93 do Decreto-lei 200/67 e art. 82, §1°, inciso II, alínea 'h' da Portaria Interministerial MPOG/MF/CGU 507/2011. 
CONVÊNIO 40000/2006
Os argumentos, em síntese, são os seguintes:
Cumprimento do convênio.
Em 16/10/2007, o Superintendente do Incra remeteu o Ofício 1898/2007, de 16/10/2007, concedendo prazo máximo de 30 (trinta) dias para regularizar as pendências, as quais foram corrigidas. Por ocasião das reiterações, o defendente não ocupava mais o cargo de Prefeito, mas por precaução levou todos os originais dos documentos comprobatórios apresentados. Considerando que o objeto foi cumprido e aceito pelo concedente, pede nulidade da notificação e seus efeitos. 
Análise
Não há como anular a TCE, considerando somente a execução física. A prestação de contas deve comprovar a boa e regular aplicação dos recursos, e note-se, cabia ao exPrefeito apresentar os documentos 60 (sessenta) dias após o final da vigência do convênio que ocorreu em 30/12/2006, sendo o mandato do exgestor de 2005 a 2008, descabendo as alegações. 
Por todo o exposto, nega-se provimento à defesa, com fundamento no art. 70, parágrafo único e art. 71, II da CF/88, e art. 93 do Decreto-lei 200/67. 
Falhas em documentos e procedimentos.
Há inúmeras falhas formais no procedimento do Incra como documentos sem assinatura e sem data do convênio, folhas com numeração e sequência rasurada, folhas sem numeração inseridas nos autos, documentação arquivada sem sequência lógica dos atos, documentos rasurados e documentos sem assinaturas das testemunhas. 
Análise
Reconhecem-se as falhas no processo, mas estas falhas não tem o condão de anular o procedimento de TCE, o qual oportunizou o contraditório e a ampla defesa. 
Nega-se provimento, com fundamento no art. 70, parágrafo único e art. 71, II da CF/88, e art. 93 do Decreto-lei 200/67. 
Taxa bancária devolvida
Quanto à devolução da taxa de R$ 17,60, esta já foi devidamente providenciada como se pode observar pela leitura do comprovante e extrato em anexo.
Análise
A devolução não foi comprovada, não sendo apresentado qualquer anexo. No entanto, pondera-se pela não exigência da taxa bancária, pois, na vigência da IN-STN 1/1997, apesar da previsão contida no art. 8º, inciso VII, a jurisprudência do TCU é no sentido de que não cabe condenação em débito decorrente de despesas oriundas da simples utilização da conta corrente, desde que não seja consequência de comportamento inadequado por parte do titular da conta bancária (Acórdãos 912-2014-Plenário, 6.197/2016-1ª Câmara, 4.661/2017-1ª Câmara, todos de relatoria do Ministro Benjamin Zymler, e Acórdão 7.596/2017-2ª Câmara, de relatoria do Ministro Augusto Nardes) .
Gastos com alimentação de pessoal da obra
No que se refere aos gastos com alimentação, os mesmos foram destinados aos trabalhadores da obra, sendo por isso, classificados como despesas da obra.
Análise
Os gastos com alimentação não foram incluídos no Plano de Trabalho à peça 1, p.116-118, e por não se tratarem de despesas com a obra em si, deveriam ser impugnados. De fato, de acordo com a peça 1, p. 174, verifica-se que o Plano de Trabalho autorizou recursos no elemento de despesa 444051 - obras e instalações, mas foram realizadas despesas no valor de R$ 7.450,00, na rubrica 339030 - material de consumo (com aquisição alimentos) , dessa forma, as despesas referentes aos itens citados foram anuladas, ficando o convenente com a obrigação de devolver aos cofres públicos, devidamente corrigidos, o citado valor. 
Observe-se que recursos gastos com obras são classificados diretamente na natureza de despesa 'investimento', e, portanto, pertencem ao grupo de despesas de capital, eis que tal despesa contribui diretamente, para a formação ou aquisição de um bem de capital, segundo definições do Manual Técnico de Orçamento - MTO-02 da Secretaria de Orçamento Federal, não podendo ser utilizada a verba para cobrir despesas correntes (gastos com alimentação) . 
No caso, o projeto básico de engenharia encaminhado pela Prefeitura visou à complementação e implantação de 7,80 km de estradas vicinais no PA ARAPUÃ/SIMEIRA, no Município de GARRAFÃO DO NORTE, incluindo trabalhos de desmatamento, destocamento e limpeza, terraplenagem (com aterros consideráveis) , revestimento primário, e obras de arte correntes (bueiros de concreto) e especiais (ponte com estaca cravada e pontilhões) em madeira de lei de boa qualidade e existentes nos locais onde seriam implantadas as obras. O referido PA, portanto, foi contemplado com recursos para 'investimento' na área de infraestrutura (estradas vicinais) .
Em que pese a constatação de irregularidade, verificando-se que os recursos do convênio, neste caso, financiaram despesa não prevista, pondera-se que o referido gasto, ainda assim, poderia ser acatado, vislumbrada a justificativa de alimentação com o pessoal da obra em local distante, não se dissociando dos propósitos, não sendo demais ressaltar que o dispêndio não seria de todo irregular, caso fosse realizado com outra fonte de recursos, como, por exemplo, recursos da Prefeitura. Assim, mesmo que não se justifique a inclusão deste tipo de despesa na prestação de contas de uma obra, infere-se que a exigência do exgestor do valor gasto com alimentos poderia se revelar injusta, considerando-se, então, elidido o débito. 
Contrapartida a menor compensada com execução de outro projeto.
Alega a parte à peça 10, p.12, que embora o valor total do convênio fosse de R$ 286.719,46, também foi feito um projeto, vinculado à área de implantação do convênio, da estrada vicinal SIMEIRA/TRAPICHE, que demandou montante de R$ 63.422,37, como se depreende da leitura do projeto aditivo apresentado em anexo, em estado original, atendendo o Ofício 1898/2007. 
Desta forma, quanto ao depósito de contrapartida, deve-se considerar o valor depositado a mais no convênio de R$ 63.422,37, que compensa a contrapartida e apresenta superávit, conforme petição enviada em 3/1//2008, assinada pelo eminente advogado Jonismar Alves Barbosa (em anexo à sua defesa à peça 10) . 
Deve ser considerado, ainda, que houve satisfação para os assentados beneficiados, sendo que, se houvesse uma vistoria, muitos teriam apresentado seus testemunhos e elogios.
Análise
Não há comprovação nos autos de que tenha havido execução de outro trecho ou qualquer depósito adicional de contrapartida. O fato sequer foi considerado no Relatório de TCE, não se imputando como verdadeiro, uma vez que o convênio não previu estes recursos. A Prefeitura aplicou um valor de contrapartida de R$ 14.500,00, conforme informações nas análises à peça 1, p.173-175. Com relação a esta questão, entretanto, afigura-se plausível a não mais exigência do valor de contrapartida, conforme situação descrita a seguir, com relação à responsabilidade solidária do município. 
Alegações de defesa apresentadas pelo Município de Garrafão do Norte/PA (síntese dos argumentos à peça 11 e análise) :
A atual gestão do Município de Garrafão do Norte/PA expõe que, desde o início, em 1/1/2017 encontrou o município em situação de abandono, não constando no prédio da Prefeitura documentos administrativos e contábeis, informação confirmada pelo Poder Legislativo e Conselheiros Municipais que se fizeram presentes na abertura dos trabalhos. Passados quase dois anos de uma gestão austera e responsável, o município tem tomado os rumos da retomada do crescimento, fato percebido por todos os munícipes e usuários dos serviços públicos. 
Os argumentos são os seguintes:
 Não há na Prefeitura qualquer documentação referente ao convênio 40000/2005, tendo sido o município citado mais de 10 (dez) anos após a execução da obra e prestação de contas, estando prescrita qualquer pretensão de responsabilização do ente federativo. É certo que o art. 37, §5°, parte final, da Constituição Federal, estatui que as ações de ressarcimento ao patrimônio público são imprescritíveis, contudo, não se está reclamando o direito da União em reaver o seu crédito, mas sim, a decadência do direito de compelir, solidariamente, o município, a fazê-lo. O município não participou da análise das contas, tão pouco foi noticiado a fazê-lo, razão pela qual se mostra desarrazoado que, mais de 10 anos após a prestação de contas, seja condenado ao pagamento de valores que não foram adimplidos pelo então gestor da época. É cristalino que decaiu o direito União, não de ser ressarcido o erário, mas de imputar ao ente federativo a solidariedade de fazer.
Restou comprovado que os serviços foram executados de acordo com as especificações técnicas pactuadas no convênio 40000/2005, consoante Relatório de Vistoria Técnica, não havendo comprovação de que o município teve qualquer benefício em razão das irregularidades na prestação de contas ou ausência de contrapartida.
Análise
A questão da prescrição da TCE é pacífica na jurisprudência do Tribunal, havendo imprescritibilidade das ações de ressarcimento, conforme apregoado pelo art. 37, parágrafo 5º da Constituição Federal. A compreensão de que a Constituição da República consagrou a imprescritibilidade das ações de ressarcimento por dano ao erário foi firmada mediante o Acórdão 2.709/2008 - TCU - Plenário, cuja ementa enuncia:
9.1. deixar assente no âmbito desta Corte que o art. 37 da Constituição Federal conduz ao entendimento de que as ações de ressarcimento movidas pelo Estado contra os agentes causadores de danos ao erário são imprescritíveis, ressalvando a possibilidade de dispensa de instauração de tomada de contas especial prevista no §4º do art. 5º da IN TCU 56/2007; 
O TCU decidiu nessa linha em conformidade com a decisão do Supremo Tribunal Federal - STF no Mandado de Segurança 26.210-9/DF (Diário da Justiça de 10/10/2008) , ementada nos seguintes termos: 
EMENTA: MANDADO DE SEGURANÇA. TRIBUNAL DE CONTAS DA UNIÃO. BOLSISTA DO CNPq. DESCUMPRIMENTO DA OBRIGAÇÃO DE RETORNAR AO PAÍS APÓS TÉRMINO DA CONCESSÃO DE BOLSA PARA ESTUDO NO EXTERIOR. RESSARCIMENTO AO ERÁRIO. INOCORRÊNCIA DE PRESCRIÇÃO. DENEGAÇÃO DA SEGURANÇA. 
I - O beneficiário de bolsa de estudos no exterior patrocinada pelo Poder Público, não pode alegar desconhecimento de obrigação constante no contrato por ele subscrito e nas normas do órgão provedor. 
II - Precedente: MS 24.519, Rel. Min. Eros Grau. 
III - Incidência, na espécie, do disposto no art. 37, § 5º, da Constituição Federal, no tocante à alegada prescrição. 
IV - Segurança denegada. 
A adoção da tese da imprescritibilidade do dever de ressarcimento dos danos causados ao erário impõe à Corte de Contas o dever de instaurar, a qualquer tempo, o devido processo para julgar as contas dos possíveis responsáveis por ilícito lesivo ao erário.
Em relação à afirmação de que não houve benefício, descabe o argumento, eis que o município não apresentou contrapartida no valor devido, na ocasião, e ainda ficou com o saldo do convênio, sendo que a União, portanto, bancou as obras em proporção indevida, havendo, sim, benefício do município pela aplicação irregular dos recursos nos termos da Decisão Normativa TCU 57/2004. 
Quanto a não presença de documentos do convênio 40000/2005 no município e em relação ao exposto, de que somente foi notificado depois de 10 (dez) anos dos fatos, não participando do processo de TCE, a tese encontra guarida em recentes decisões do Tribunal, aliado ao disposto na vigente IN TCU 71/2012, que reproduziu a regra em seu art. 6º, inciso II, nos seguintes termos: 
art. 6º Salvo determinação em contrário do Tribunal de Contas da União, fica dispensada a instauração da tomada de contas especial, nas seguintes hipóteses: 
I - (...) ; 
II - houver transcorrido prazo superior a dez anos entre a data provável de ocorrência do dano e a primeira notificação dos responsáveis pela autoridade administrativa competente. 
O art. 19 da referida norma estendeu a possibilidade de arquivamento aos processos já em tramitação no TCU, desde que ainda não houvesse citação válida no feito. A regra do arquivamento pelo decurso do prazo de dez anos foi construída a partir de numerosos precedentes em que se reconheceu que o longo tempo decorrido entre os fatos e o chamamento do responsável ofende a garantia do exercício do contraditório em sua dimensão substancial. Nesses casos, o TCU reconhecia que, apesar de ser concedida formalmente a oportunidade de defesa, o responsável não dispunha de condições materiais de obter provas e rememorar fatos para contrapor a acusação.
Por todo o exposto, em que pese a citação, pondera-se que, no caso específico aqui tratado, assiste razão ao município, deixando-se de exigir o débito relativo à contrapartida, assim como o valor irrisório de saldo do convênio, com reflexos da não exigência ao responsável solidário, Sr. José Juraci Linhares de Lima, exPrefeito Municipal de Garrafão do Norte/PA, no sentido da exclusão de sua responsabilidade quanto às ocorrências. 
CONCLUSÃO 
Em face da análise promovida nos itens 28 a 73 desta instrução, em relação ao Sr. José Juraci Linhares de Lima, exPrefeito Municipal de Garrafão do Norte/PA, propõe-se acatar as alegações de defesa em relação às despesas com alimentação impugnadas, cujo valor é R$ 7.450,00, além das despesas com taxas bancárias de R$ 17,60, além dos valores exigidos em solidariedade com o município a título de contrapartida e saldo do convênio de R$ 15.110,40, rejeitando as demais alegações, uma vez que não foram suficientes para sanar as irregularidades atribuídas. 
No caso das notas fiscais, é necessário salientar que não são válidos documentos comprobatórios de despesas com descrições genéricas, ainda mais em obras, referindo-se a adiantamentos e não às medições ou percentuais executados, não havendo nos autos documento que permita comprovar as despesas, não se acatando as alegações. Resta claro não ser comprovada a boa e regular aplicação dos recursos, e tampouco comprovada a boa-fé, devendo ser julgadas irregulares as contas, mantendo-se o débito quanto aos valores repassados e aplicando-se a multa prevista no art. 57 da Lei 8.443/92.
Em termos de análise da prescrição da pretensão punitiva, no entanto, conforme determinado pelo Acórdão 1.641/2016 - TCU - Plenário, para efeito de aplicação da multa prevista no art. 57 da Lei 8.443/92, cumpre registrar que as verbas do convênio 14000/2006 foram transferidas a partir de 30/6/2006, sendo apresentada documentação pelo exPrefeito no referido exercício (peça 1, p.47) , manifestando-se o Incra pela não aceitação das notas fiscais em 2007 (peça 1, p.57-60) . Observe-se, pois, que da data do fato gerador da irregularidade (2007) ou da data do repasse (2006) até o presente exercício (2018) , quando foi efetuada a citação do responsável (peça 9) , decorreram mais de 10 (dez) anos, prescrevendo a pretensão punitiva do Tribunal, que adotou, mediante o Acórdão 1.641/2016 - TCU - Plenário, a tese de prescrição decenal para efeito de aplicação de sanção pecuniária. Deste modo, não deve prevalecer a aplicação da multa prevista no art. 57 da Lei 8.443/92, conforme parágrafo anterior, considerando o transcurso do prazo prescricional, segundo a jurisprudência do TCU. 
Em relação ao Município de Garrafão do Norte/PA e sua responsabilidade solidária com o Sr. José Juraci Linhares de Lima, por ocorrências como a contrapartida não aplicada e saldo do convênio, os argumentos de defesa lograram afastar os débitos imputados. Assim, em não havendo outra irregularidade nas contas, propõe-se que sejam acatadas as alegações de defesa do Município de Garrafão do Norte/PA, excluindo-lhe a responsabilidade, no que tange aos valores devidos (contrapartida e saldo do convênio) , com reflexos, em termos de exclusão de responsabilidade, ao exgestor José Juraci Linhares de Lima, diante das mesmas ocorrências.
PROPOSTA DE ENCAMINHAMENTO
Diante do exposto, submetem-se os autos à consideração superior, propondo:
acatar as alegações de defesa do Sr. José Juraci Linhares de Lima (CPF XXX.095.142-XX) , exPrefeito Municipal de Garrafão do Norte/PA (gestão 2005-2008) , no que tange às despesas com alimentação de R$ 7.450,00, despesas com taxas bancárias de R$ 17,60, além dos valores exigidos em solidariedade com o Município de R$ 15.110,40, a título de contrapartida e saldo do Convênio 40000/2005, rejeitando as demais alegações, uma vez que não foram suficientes para sanar as irregularidades atribuídas;
acatar as alegações de defesa apresentadas pelo Município de Garrafão do Norte/PA, com relação à devolução de contrapartida e saldo do Convênio 40000/2005, no valor de R$ 15.110,40; 
com fundamento nos arts. 1º, inciso I, 16, inciso III, alíneas 'c', da Lei 8.443/1992 c/c os arts. 19 e 23, inciso III, da mesma lei, e com arts. 1º, inciso I, 209, incisos III, 210 e 214, inciso III, do Regimento Interno, que sejam julgadas irregulares as contas do Sr. José Juraci Linhares de Lima (CPF XXX.095.142-XX) , exPrefeito Municipal de Garrafão do Norte/PA (gestão 2005-2008) , e condená-lo ao pagamento da quantia a seguir especificada, com a fixação do prazo de quinze dias, a contar da notificação, para comprovar, perante este Tribunal (art. 214, inciso III, alínea 'a', do Regimento Interno) , o recolhimento da dívida aos cofres do Instituto Nacional de Colonização e Reforma Agrária - Incra, atualizada monetariamente e acrescida dos juros de mora, calculados a partir das datas discriminadas, até a data do recolhimento, na forma prevista na legislação em vigor.
Débito:
Sr. José Juraci Linhares de Lima (CPF XXX.095.142-XX) , exPrefeito Municipal de Garrafão do Norte/PA (gestão 2005-2008) 
	VALOR ORIGINAL (R$) 
	DATA DA OCORRÊNCIA

	166.666,67
	30/6/2006

	166.666,67
	27/9/2006

	166.666,67
	21/12/2006

Valor atualizado (com juros de mora) até 20/11/2018: R$ 1.678.838,17 
d) autorizar, desde logo, nos termos do art. 28, inciso II, da Lei 8.443/1992, a cobrança judicial da dívida caso não atendida a notificação;
e) autorizar também, desde logo, se requerido, com fundamento no art. 28, inciso I, da Lei 8.443, de 1992 c/c o art. 217, §§ 1º e 2º do Regimento Interno, o parcelamento da dívida em até 36 parcelas, incidindo sobre cada parcela, corrigida monetariamente, os correspondentes acréscimos legais fixando- lhe o prazo de quinze dias, a contar do recebimento da notificação, para comprovar perante este Tribunal o recolhimento da primeira parcela, e de trinta dias, a contar da parcela anterior, para comprovar os recolhimentos das demais parcelas, devendo incidir sobre cada valor mensal, atualizado monetariamente, os juros de mora devidos, no caso do débito, na forma prevista na legislação em vigor, alertando os responsáveis de que a falta de comprovação do recolhimento de qualquer parcela importará o vencimento antecipado do saldo devedor, nos termos do § 2º do art. 217 do Regimento Interno deste Tribunal;
f) enviar cópia do Acórdão a ser prolatado, bem como do Relatório e do Voto que o fundamentarem à Procuradoria da República no Estado do Pará, nos termos do § 3º do art. 16 da Lei 8.443/1992 c/c o § 7º do art. 209 do Regimento Interno do TCU, para adoção das medidas cabíveis;
g) enviar cópia do Acórdão que vier a ser proferido à Secretaria Federal de Controle Interno e aos responsáveis, para ciência, informando que a presente deliberação, acompanhada do Relatório e do Voto que a fundamenta, está disponível para a consulta no endereçowww.tcu.gov.br/acordaos, além de esclarecer que, caso requerido, o TCU poderá fornecer sem custos as correspondentes cópias, de forma impressa."
	É o relatório.

não há.

Procuradora-Geral Cristina Machado da Costa e Silva.

TOMADA DE CONTAS ESPECIAL. CONVÊNIOS. MUNICÍPIO DE GARRAFÃO DO NORTE/PA. RECUPERAÇÃO DE ESTRADAS VICINAIS. NÃO APROVAÇÃO DAS PRESTAÇÕES DE CONTAS. CITAÇÃO SOLIDÁRIA DO EXPREFEITO E DO MUNICÍPIO. ALEGAÇÕES DE DEFESA INSUFICIENTES PARA ELIDIR AS OCORRÊNCIAS. DANOS DISTINTOS. CONTAS IRREGULARES DO EXPREFEITO. CONDENAÇÃO EM DÉBITO. PRESCRIÇÃO DA PRETENSÃO PUNITIVA. NÃO DEMONSTRAÇÃO DE QUE O TRANSCURSO DO TEMPO REPRESENTOU EFETIVO PREJUÍZO À AMPLA DEFESA E AO CONTRADITÓRIO. PRESUNÇÃO DE BOA-FÉ DE PESSOA JURÍDICA DE DIREITO PÚBLICO. CONCESSÃO DE NOVO E IMPRORROGÁVEL PRAZO PARA O RECOLHIMENTO DO VALOR PELO ENTE FEDERADO.

TOMADA DE CONTAS ESPECIAL (TCE)

Secretaria de Controle Externo de Tomada de Contas Especial.

Em exame, tomada de contas especial instaurada pelo Instituto Nacional de Colonização e Reforma Agrária - Incra, em desfavor do Sr. José Juraci Linhares de Lima, exPrefeito do Município de Garrafão do Norte/PA, diante da não aprovação das prestações de contas dos Convênios 40000/2005 e 14000/2006, firmados para abertura e recuperação de, respectivamente, 7,8km e 25,5km de estradas vicinais no Projeto de Assentamento de Reforma Agrária denominado PA Arapuã Simeira.
2.	O Convênio 40000/2005 foi assinado em 22/12/2005, com vigência até 30/10/2006, inicialmente no montante de R$ 315.391,41, dos quais R$ 286.719,46 seriam provenientes do Incra. Por meio de aditivo, o valor total foi alterado para R$ 286.719,46, sendo R$ 28.671,95 relativos à contrapartida e R$ 258.047,51 em recursos federais. A transferência, contudo, foi realizada em duas parcelas de R$ 143.359,73, em 26/1/2006 e 13/9/2006, alcançando o valor total do ajuste, após o aditivo (R$ 286.719,46) .
3.	Já para execução do Convênio 14000/2006, vigente de 21/6/2006 a 30/12/2006, foram previstos R$ 550.000,00, sendo R$ 50.000,00 a título de contrapartida e R$ 500.000,00 em recursos federais, repassados em três parcelas de R$ 166.666,67, em 30/6/2006, 27/9/2006 e 21/12/2006.
4.	Nada obstante as vistorias realizadas terem confirmado a conclusão das metas e etapas de ambos os convênios, falhas na documentação e nas despesas realizadas conduziram à não aprovação das prestações de contas.
5.	No âmbito desta Corte, promovida a citação do exprefeito, Sr. José Juraci Linhares de Lima, e do Município de Garrafão do Norte/PA, solidário por parte do débito apontado, a Secex/TCE sugere acatar as alegações de defesa em relação às irregularidades constatadas no Convênio 40000/2005. Por outro lado, considerando não comprovada a boa e regular aplicação dos recursos repassados por meio do Convênio 14000/2006, a proposta é de julgar irregulares as contas do exprefeito, condenando-o ao pagamento do valor total transferido (R$ 500.000,01) , sem aplicação de multa, tendo em vista o transcurso do prazo prescricional.
6.	Com as devidas vênias, divirjo em parte do encaminhamento formulado pela unidade técnica, que teve o aval da Procuradora-Geral, sem prejuízo de adotar a análise promovida como parte das minhas razões de decidir no que conexa ao entendimento adiante exposto.
Convênio 40000/2005
7.	No que se refere ao Convênio 40000/2005, foi realizada a citação solidária do exprefeito, Sr. José Juraci Linhares de Lima e do Município de Garrafão do Norte/PA, em decorrência da ausência de depósito de parte da contrapartida (R$ 15.071,27) , do não recolhimento do saldo do ajuste (R$ 39,13) , além de despesas indevidas atribuídas apenas ao exgestor (R$ 7.267,60) .
8.	Para apuração do débito, considerando o repasse a maior realizado pelo concedente e a manutenção da proporcionalidade entre os recursos federais e municipais previstos, o diretor da Secex/TCE esclareceu:
"6. Veja-se que o débito final acima também pode ser calculado subtraindo-se o valor repassado - R$ 286.719,46 - do valor considerado correto na ótica dos recursos federais, ou seja, 90% do valor das despesas - R$ 264.341,46 -, cujo resultado também é R$ 22.378,00."
9.	O exprefeito afirma a realização de um projeto vinculado à área de implantação do convênio, da estrada vicinal Simeira/Trapiche, que demandou montante de R$ 63.422,37, o que compensaria a não aplicação integral da contrapartida.
10.	Apesar da ausência de comprovação documental, a unidade técnica entende plausível a não mais exigência do valor de contrapartida, considerando a responsabilidade solidária do município, o qual somente foi notificado depois de dez anos dos fatos. Pondera que, neste caso específico, assiste razão ao ente federado, "deixando-se de exigir o débito relativo à contrapartida, assim como o valor irrisório de saldo do convênio, com reflexos da não exigência ao responsável solidário, Sr. José Juraci Linhares de Lima, exPrefeito Municipal de Garrafão do Norte/PA, no sentido da exclusão de sua responsabilidade quanto às ocorrências".
11.	O fundamento adotado foi o art. 6º, inciso II, da IN TCU 71/2012, segundo o qual fica dispensada a instauração da tomada de contas especial quando houver transcorrido prazo superior a dez anos entre a data provável de ocorrência do dano e a primeira notificação dos responsáveis pela autoridade administrativa competente, bem como o art. 19 da referida norma, que estendeu a possibilidade de arquivamento aos processos já em tramitação no TCU, desde que ainda não houvesse citação válida no feito.
12.	Dissinto de tal conclusão. Primeiro, porque, conforme reconhecido pela própria Secex/TCE, a citação já foi promovida, não se aplicando o mencionado dispositivo aos presentes autos. Segundo, porque a prefeitura foi comunicada em 21/9/2015, na gestão seguinte, das irregularidades e da necessidade de recolhimento do débito apontado (peça 1, p. 212) . Terceiro, porque o entendimento predominante nesta Corte é no sentido de que "o art. 6º, inciso II, da IN-TCU 71/2012 não tem aplicação automática em face do simples transcurso do prazo de dez anos entre a ocorrência do dano e a citação, devendo ser verificado, no caso concreto, se houve efetivo prejuízo à racionalidade administrativa, à economia processual, à ampla defesa ou ao contraditório", nos termos do enunciado que acompanha o Acórdão 461/2017-TCU-Primeira Câmara.
13.	O propósito é evitar que o transcurso de tempo importe obstáculos intransponíveis ao exercício do direito à ampla defesa. Contudo, cabem aos responsáveis demonstrar o real prejuízo para suas defesas, aduzindo os elementos objetivos que conduzem a tal conclusão. Conforme consignei no voto que acompanha o Acórdão 4685/2017-TCU-Primeira Câmara, a simples consideração de requisito temporal (mais de dez anos) referido na instrução normativa, implicaria fazer letra morta à imprescritibilidade dos ressarcimentos ao erário, querida pelo legislador constitucional e ratificada pela interpretação conferida pelo Pretório Excelso.
14.	Assim, a alegação de que não havia qualquer documentação referente ao ajuste na prefeitura, sem ao menos evidenciar o intento de buscar os elementos que pudessem contestar a não aplicação da contrapartida e, portanto, sem a efetiva demonstração de eventuais dificuldades enfrentadas, não é suficiente para afastar a responsabilidade do ente municipal.
15.	Não se sustenta, ainda, o argumento de que não há comprovação de que o município tenha tido qualquer benefício em razão das irregularidades na prestação de contas ou da ausência de contrapartida. Segundo firme jurisprudência do TCU, "quando configurada ausência de aplicação de contrapartida prevista em instrumento de convênio, cabe ao ente federado convenente o ressarcimento, vez que incorporou a seu patrimônio a vantagem financeira correspondente à parcela da contrapartida que deixou de ser aplicada" (Acórdão 1.3207/2016 - Segunda Câmara) . 
16.	Embora reconheça a imprescritibilidade das ações de ressarcimento ao patrimônio público, o Município de Garrafão do Norte/PA defende a decadência do direito de imputar ao ente federativo a solidariedade de fazer. Novamente, a alegação não merece prosperar. "Em relação à decadência, não assiste razão ao recorrente, uma vez que tal instituto não se aplica aos procedimentos de apuração e de recomposição de dano ao erário. No presente caso, aplica-se a prescrição, e, nos termos do art. 37, § 5º, da Constituição Federal, é imprescritível a pretensão do Estado de promover ações de ressarcimento contra quem deu causa a prejuízo ao erário, como é o caso da presente TCE. Nesse sentido estão a jurisprudência pacificada deste Tribunal e do Supremo Tribunal Federal" (Acórdão 4790/2016-TCU-Primeira Câmara) .
17.	Nesses casos, em que não há aplicação integral da contrapartida e não há indícios de locupletamento do agente público, a responsabilidade pela restituição dos valores é imputada apenas ao ente municipal, ainda que a atual gestão seja diferente da que gerenciou o convênio. Quanto ao exprefeito, resta julgar suas contas irregulares.
18.	Cabe, ainda, ajustar a data da ocorrência do débito. É que, embora tenha constado da citação a data do último repasse (13/9/2006) , "no caso de débito relativo à não aplicação de contrapartida, a atualização monetária deve ser calculada a partir do fim da vigência do convênio, uma vez que a contrapartida pode ser aplicada ao longo da execução do ajuste" (Acórdão 4563/2018-TCU-Primeira Câmara) , ocorrida em 30/10/2006. A diminuta alteração em nada prejudica o ente federado.
19.	Os mesmos entendimentos se adotam quanto ao não recolhimento do saldo do ajuste, considerando que o valor permaneceu à disposição do município, cabendo a esse a restituição.
20.	Diante da presunção de boa-fé de pessoa jurídica de direito público, cabe conceder novo e improrrogável prazo ao Município de Garrafão do Norte/PA para que recolha o débito imputado, atualizado monetariamente, sem incidência de juros de mora, com fundamento no art. 12, §§ 1º e 2º, da Lei 8.443/1992.
21.	Esse encaminhamento, destaco, não representa óbice a, desde já, promover o julgamento das contas e a condenação do exprefeito pelos demais danos, a seguir relatados, uma vez que se trata de débitos distintos, conforme posicionamento adotado por meio do Acórdão 9648/2017-TCU-Primeira Câmara.
22.	É o caso de parte das despesas indevidas atribuídas apenas ao ex gestor, que totalizaram R$ 7.267,60 (peça 1, p. 187) . Parcela desse montante foi aplicada em gastos não previstos no plano de trabalho, com aquisição de alimentos (R$ 7.250,00) , de responsabilidade exclusiva do Sr. José Juraci Linhares de Lima.
23.	A alegação é de que foram destinadas aos trabalhadores da obra, que era de execução direta. Para a unidade técnica, o referido gasto pode ser acatado: 
"60.	Em que pese a constatação de irregularidade, verificando-se que os recursos do convênio, neste caso, financiaram despesa não prevista, pondera-se que o referido gasto, ainda assim, poderia ser acatado, vislumbrada a justificativa de alimentação com o pessoal da obra em local distante, não se dissociando dos propósitos, não sendo demais ressaltar que o dispêndio não seria de todo irregular, caso fosse realizado com outra fonte de recursos, como, por exemplo, recursos da Prefeitura. Assim, mesmo que não se justifique a inclusão deste tipo de despesa na prestação de contas de uma obra, infere-se que a exigência do exgestor do valor gasto com alimentos poderia se revelar injusta, considerando-se, então, elidido o débito."
24.	Também nesse ponto, confirmada a irregularidade, entendo que não há fundamento para acolher o encaminhamento proposto. A excepcional aceitação de despesas não previstas no plano de trabalho demandaria a efetiva demonstração do alegado, o que não ocorreu no presente caso. Considerando que o compromisso foi de aplicar os recursos em "obras e instalações", não é crível aprovar a realização de despesas com aquisição de alimentos, apenas com a afirmação de que se destinaram aos trabalhadores da obra, sem a comprovação. Ademais, não há elementos nos autos que evidenciem a declarada execução direta.
25.	Não se trata, portanto, de exigência injusta, uma vez que é obrigação do gestor demonstrar a boa e regular aplicação dos recursos federais recebidos.
26.	Por outro lado, acompanho a proposta da unidade técnica de afastar do débito a parcela de despesas indevidas relativa a taxas bancárias, no valor de R$ 17,60, com amparo no entendimento do Tribunal exposto no enunciado de jurisprudência que acompanha o Acórdão 912/2014-TCU-Plenário:
"Não cabe imputação de débito a entidade convenente em decorrência da realização de despesas bancárias necessárias e inevitáveis para a execução do convênio, como a emissão de documentos de transferência - doc - e taxa de manutenção de conta corrente."
27.	Diante disso, não apresentadas alegações de defesa capazes de afastar a responsabilidade do exprefeito pela realização de despesas não previstas no plano de trabalho, cabe julgar suas contas irregulares, condenando-o ao pagamento do valor correspondente, sem aplicação de multa, ante a prescrição da pretensão punitiva.
Convênio 14000/2006
27.	Em relação ao Convênio 14000/2006, apenas o Sr. José Juraci Linhares de Lima foi citado, em razão da apresentação de notas fiscais, no valor total de R$ 548.250,00, sem descrição das etapas da obra e sem os boletins de medição, não demonstrando os serviços executados e não comprovando a boa e regular aplicação dos recursos.
28.	Como visto no relatório precedente, não merecem prosperar as alegações de que não houve irregularidades na execução da obra, que teria sido devidamente realizada, nem na aplicação dos recursos.
29.	Nada obstante a conclusão, constante do relatório de vistoria técnica do Incra/Pará, de que houve execução física de 108,01%, é pacífico o entendimento deste Tribunal no sentido de que "a mera execução física do objeto ou de parte dele não comprova o regular emprego dos recursos de convênio firmado com a União. É necessário que o responsável demonstre o nexo causal entre os recursos por ele geridos e os documentos de despesas referentes à execução, como notas de empenho, ordens bancárias, cheques, recibos ou notas fiscais e extratos bancários, com vistas a confirmar a utilização dos recursos da União no ajuste", consoante enunciado da jurisprudência que acompanha o Acórdão 5170/2015-TCU-Primeira Câmara (Relator Walton Alencar Rodrigues) .
30.	No caso concreto, as notas fiscais, descritas de modo genérico (mencionando adiantamento ao contrato, sendo duas no exato valor dos repasses) , ainda que tenham identificado o convênio, não são suficientes para demonstrar os serviços executados, bem como a boa e regular aplicação dos recursos federais. Não se pode olvidar que, inicialmente, foram apresentadas notas fiscais, emitidas entre agosto e novembro/2006, cuja validade havia expirado há quase três anos, em dezembro/2003. Diante da irregularidade, os documentos fiscais foram substituídos, pelo exprefeito, permanecendo, todavia, com falhas que não permitem acolhê-los como comprovantes das despesas supostamente realizadas com os valores recebidos.
31.	Ademais, embora o responsável afirme que permaneceu com todos os originais dos documentos comprobatórios, inclusive extratos bancários, que estariam anexos à defesa, tal documentação não foi, de fato, apresentada.
32.	É essencial a efetiva demonstração do emprego dos recursos federais, especialmente considerando a celebração de dois ajustes com objetos similares e vigências com períodos coincidentes, de modo a evidenciar que a obra foi executada com recursos recebidos por meio do Convênio 14000/2006, e não com eventuais outras fontes.
33.	Nesse sentido, não oferecidos elementos aptos a elidir as irregularidades imputadas ao exprefeito, cabe julgar suas contas irregulares, condenando-o ao pagamento do débito correspondente ao montante total transferido, sem aplicação de multa, considerando a prescrição da pretensão punitiva.
34.	Apropriado, ainda, nos termos do art. 16, § 3º, da Lei 8.443/1992, enviar cópia da deliberação proferida nestes autos à Procuradoria da República no Estado do Pará, para adoção das medidas que considerar cabíveis. 
	Feitas as considerações pertinentes, manifesto-me por que o Tribunal aprove o acórdão que ora submeto à apreciação deste colegiado.
TCU, Sala das Sessões Ministro Luciano Brandão Alves de Souza, em 9 de abril de 2019.
AUGUSTO SHERMAN CAVALCANTI 
Relator